---
title: "Analyse de données médico-administratives avec R: Exploration des données Open ccam de Scan Santé"
author: "Nolwenn Le Meur - EHESP"
lang: fr
date: '`r format(Sys.time(), "%d %B, %Y")`'
output:
  unilur::tutorial_pdf_solution:
    number_sections: true
    toc: true
  unilur::answer_rmd: default
  unilur::tutorial_html_solution: default
  unilur::tutorial_pdf: 
    number_sections: true
    toc: true
  unilur::tutorial_html: default
---

```{r include=FALSE}
knitr::opts_chunk$set(eval=T, echo=T)
solution <- T
library(DataExplorer)
library(tidyverse)
```

Vous vous intéressez aux durées moyennes de séjours (DMS) pour les interventions endovasculaires  de revascularisations des membres inférieures qui peuvent être effectués en ambulatoire ou en chirurgie conventionnelle.

Vous disposez d'un premier d'un jeu données qui liste par établissements de soins les actes réalisés en France en 2020, le nombre d'actes, la DMS, l'activité ambulatoire, le département et la région. Ces données sont issues de Scan sante et librement disponibles sur https://www.scansante.fr/open-ccam/open-ccam-2020

Vous disposez d'un second fichier qui liste les actes CCAM pratiqués pour la revascularisation endovasculaire.

## I. Data Profiling

Dans un premier temps, il vous est demandé de lire les données, de vérifier leur qualité et de sélectionner votre population d'intérêt.

a. Lire le fichier *"Open_ccam_20.csv"* avec la fonction *read.csv()* dans R pour créer l'objet R *ccam20* et vérifiez le type des variables. Attention les variables sont séparées pas des ";" et  les données "manquantes" sont notées "." .
```{r Ia, solution=TRUE}
## Lecture des fichiers
ccam20 <- read.csv("Open_ccam_20.csv", header=T, sep=";", na.strings = ".", dec=",")

## avec la library data.table
# library(data.table)
# ccam20 <- fread("Open_ccam_20.csv")
```


b. Utiliser quelques fonctions de  la librarie *dataExplorer* pour un premier état des lieux
```{r, solution = TRUE}

# Types de variables et volume de données
introduce(ccam20)
plot_intro(ccam20)

# Distribution des données manquantes
plot_missing(ccam20)

# Distribution des modalités des données catégorielles
#plot_bar(ccam20)

# Distribution des données continues
plot_histogram(ccam20)
```


Le code *FinessGeo* est l'identifiant des établisssements de soins français. Il doit être de longueur 9 et les 2 premiers nombres qualifient le département français où est localisé l'établissement.

Dans la base de données vérifiez que vous avez le bon format pour cet identifiant en utilisant la fonction *nchar()*.

```{r, solution=TRUE}
# table de contingence des longueurs de chaîne pour le code FinessGeo
table(nchar(ccam20$FinessGeo))
```

c. Que font les lignes de codes ci-dessous? Executez les pas à pas pour comprendre.
```{r c, echo=T}

# FinessGeo sur 8 caractères vers 9 - ajout 0 devant
ccam20$FinessGeo<- ifelse(nchar(ccam20$FinessGeo)==8, 
                        paste("0",ccam20$FinessGeo,sep=""), 
                        ccam20$FinessGeo)

```

c. Vous devez maintenant lire le fichier "liste_ccam2020.csv" (séparateur de colonnes ","),  sélectionner dans l'objet *ccam20* les lignes correspondant aux actes endovasculaires et créer une sous table *endo*
```{r Ic, message=FALSE}
# lecteur des actes endovasculaires d'intérêt
ccam_endo <- read.csv("liste_ccam2020.csv", sep=",")
# Sélection des actes endovasculaires
endo <- ccam20[ccam20$acte%in%ccam_endo$CDC_ACT, ]
# endo <- ccam20[ccam20$acte%in%ccam_endo[,1], ]

## Avec la fonction subset
# endo <- subset(ccam20, ccam20$acte%in%ccam_endo$CDC_ACT)

## Avec la fonction filter de la librairie dplyr 
library(dplyr)
endo <- ccam20 %>% subset(acte%in%ccam_endo$CDC_ACT)
```


d. Sauvegarder cette nouvelle base de donnée au format Rdata
```{r Id, eval=F}
save(endo, file="endovasculaire_20.Rdata" )
```


## II. Statistiques descriptives 


Si votre base de données *endo* n'est pas chargée dans votre environemment, vous devez l'importer avec la fonction *load()*.
```{r, eval=F}
load("endovasculaire_20.Rdata")
```


### 1. Quels établissements sont au-dessus de la DMS moyenne nationale?
a. Calculez les indicateurs statistiques usuels pour la DMS en utilisant la fonction *summary()* et la fonction *ci()* de la library *epiDisplay*. Commentez les résultats.
```{r II1a, message=FALSE}
# Affiche d'un premier niveau de résumé statistique
summary(endo$dms_globale)
# charger la library epiDisplay et ses fonctions
library(epiDisplay)
# calcul de intervalle de confiance sur la DMS
endoci <- ci(endo$dms_globale)
endoci
```

b. Il existe de nombreuses données manquantes pour la DMS. Nous allons imputer les DMS manquantes grâce à la fonction *mice()* du *package mice*. Le package doit être installer si vous l'avez pas déjà fait. Que font les lignes de commande ci-dessous?
```{r II1b, echo=T}
# Comme c'était une erreur de lecture de fichier qui introduisait les NA 
# et que cette erreur est corrigée, nous n'avons plus de NA
# Aussi juste pour l'exercice et illustrer l'utilisation de la librarie mice
# j'ajoute une variable dms_missing avec des données manquantes 
endo$dms_missing <- endo$dms_globale
idx<- sample(1:1806, 35, replace = F) # génération aléatoire d'une position dans le vecteur
endo$dms_missing[idx] <- NA #remplacement des valeurs aux positions idx par NA

library(mice)
imp<- mice(endo[,-c(6,7,8)])
imp<- complete(imp)
endo$dms_missing<- imp$dms_missing
# et nous pourrions continuer l'analyse avec endo$dms_missing
 ci(endo$dms_missing)
```

c. Calculez les indicateurs statistiques usuels pour la dms par région en utilisant la fonction *by()*.
```{r II1c}
# utilisation de la fonction by pour l'affichage de résumés stat par région
by(endo$dms_globale, endo$reg, summary)
# avec dplyr
# endo %>% group_by(reg) %>% summarise("Moyenne"= mean(dms_globale, na.rm=T))
```

d. En utilisant la fonction *ifelse()* créez une variable binaire *Top* dans le table *endo* avec la modalité 1 lorsque l'établissement a une dms supérieure à la borne supérieure de l'intervalle de confiance de la moyenne  nationale de la dms et 0 autrement. 
```{r II1d}
# par indexation
endo$Top <- 0
endo$Top[endo$dms_globale > endoci$upper95ci] <- 1
# avec ifelse
endo$Top <- ifelse(endo$dms_globale > endoci$upper95ci, 1, 0)

## Si pas accès à epiDisplay et utilisation de la moyenne des DMS
# endo$Top <- ifelse(endo$dms_globale > mean(endo$dms_globale, na.rm=TRUE), 1, 0)
## ou
# endo$Top[endo$dms_globale > mean(endo$dms_globale, na.rm=T)] <- 1
## ou
# endo[endo$dms_globale > mean(endo$dms_globale, na.rm=T), "Top"] <- 1
```

e. Avec la function *table()* créer la table de contingence  qui dénombre les établissements au-dessus la borne supérieure de l'intervalle de confiance de la DMS nationale dans chaque région.
```{r II1e}
## Si 1 acte - 1 hôpital par rapport à la dms nationale
table(endo$Top, endo$reg)

## Si n actes par hôpital
meanbyfiness <- endo %>% group_by(FinessGeo, reg) %>% 
  summarise("mean_etab"= mean(dms_globale, na.rm=T))
## ou on converse la table d'origine et ajoute d'un colonne mean_etab
## où la moyenne est répété pour chaque établissement
meanbyfiness2 <- endo %>% group_by(FinessGeo) %>% 
  mutate("mean_etab"= mean(dms_globale, na.rm=T))
## si que des NAs dans dms_globale pour 1 hôpital 
# meanbyfiness <- meanbyfiness[meanbyfiness$mean!="NaN",]

# ligne unique par établissement unique
# library base R (default) dmsFiness2 <- unique(meanbyfiness2[,c("FinessGeo", "reg", "mean_etab")])
# méthode dplyr
dmsFiness <- distinct(meanbyfiness2[,c("FinessGeo", "reg","mean_etab")])

# nouveau calcul de la dms national et de l'intervalle de confiance
cinat<- ci(meanbyfiness$mean_etab)
# nouvelle variable TOP
meanbyfiness$Top <- ifelse(meanbyfiness$mean_etab > cinat$upper95ci, 1, 0)
table(meanbyfiness$Top, meanbyfiness$reg)
```

f. Utilisez la fonction *prop.table()* pour obtenir la proportion de ces établissements par région.
```{r II1f}
## proportion par région
round(prop.table(table(endo$Top, endo$reg), margin = 2)*100,2)
```

### 2. Quel est le mode de financement des établissements qui dépassent la DMS nationale pour les actes endovasculaires?

Pour obtenir le mode de financement des hopitaux (mft - mode fixation tarifs) nous devons apparier nos données CCAM aux données du répertoire Finess. Ces informations sont librement disponibles sur le site Open-data.gov. 

(source: https://www.data.gouv.fr/fr/datasets/finess-extraction-du-fichier-des-etablissements/)

a. Lire le fichier *"etalab_stock_et_20201231.csv"* dans R pour créer l'objet R *finess* et vérifiez le type de la variable mft.
```{r II2a, echo=FALSE}
## Lire le fichier finess
finess <- read.csv("etalab_stock_et_20201231.csv", header=T, sep=";")
## Transformation de la variable mft en type factor
finess$mft <- as.factor(finess$mft)
```

b. Appariez les données CCAM pour les actes endovasculaires aux données Finess (variables  *nofinesset* et *mft* uniquement) dans un objet nommé *endofiness* grâce à la fonction *merge()*.
```{r II2b}
## Si problème longueur code finess à 8 et non 9 (premier 0 non lu)
summary(nchar(endo$FinessGeo))
endo$FinessGeo<- ifelse(nchar(endo$FinessGeo)==8, 
                        paste("0",endo$FinessGeo,sep=""), endo$FinessGeo)
summary(nchar(endo$FinessGeo))

## Jointure entre base avec clé de jointure de nom différent
## Si les 2 clés de jointures ont le même nom pas besoin de by.x et by.y mais juste by 
endofiness <- merge(endo, finess[, c("nofinesset", "mft")], by.x="FinessGeo",by.y="nofinesset", all.x=TRUE, all.y=FALSE)
## colnames(endofiness)

## Avec dplyr
# endofiness <- left_join(endo, finess[, c("nofinesset", "mft")], by=c("FinessGeo"=="nofinesset"))

```

c. Que fait le code chunk suivant?
```{r II2c, echo=TRUE, results=FALSE}
# useNA = "always pour visualiser si il y a de NA
table(endofiness$mft, useNA = "always")
# Pour enlever les levels inutiles
levels(endofiness$mft)
levels(endofiness$mft)[table(endofiness$mft)==0 ] <- NA
levels(endofiness$mft)

table(endofiness$mft, useNA = "always")
endofiness$mft <- factor(endofiness$mft, 
                            labels=c("public", "public","non lucratif", "privé",
                                     "non lucratif", "privé",
                                     "public","privé","indéterminé"))
```

```{r II2c-correc}
# Table de contingence de la variable mode de paiement
# Si table de contingence retourne des modalités à 0 on les retire en les forçant à NA
# Table de contingence de la variable mode de paiement sans les O
# Ajouter les labels (étiquettes) à la variable mft
```


d. Utilisez les fonctions *table* et *prop.table()* pour obtenir le dénombrement et la proportion des établissements au-dessus de la DMS nationale (variable *Top*) par type de financements (variable *mft*).
```{r II2d}
## Proportion avec total colonne=100
prop.table(table(endofiness$Top, endofiness$mft), 2)*100
## Proportion avec total ligne=100
prop.table(table(endofiness$Top, endofiness$mft), 1)*100
```


### 3. Est-ce que les établissements dépassant la dms nationale pour les actes endovasculaires proposent aussi cette intervention en ambulatoire?

a. Créez une variable binaire *Ambu* dans le table *endofiness* avec la modalité 1 lorsque l'établissement présente des informations dans la variable *nb_sej_0_nuit* et 0 autrement.
```{r II3a}
# Création de vecteur de 0
endofiness$Ambu <- 0
# Remplacement des 0 par 1 si dans colonne nb_sej_0_nuit j'ai une valeur (pas de na !is.na() )
endofiness$Ambu[!is.na(endofiness$nb_sej_0_nuit)] <- 1

## Si je n'ai pas de NA ( !is.na() ) alors 1 sinon 0
# endofiness$Ambu <- ifelse(!is.na(endofiness$nb_sej_0_nuit), 1, 0)
## Si j'ai des NA alors 0 sinon 1 (avec étiquette)
# endofiness$Ambu <- ifelse(is.na(endofiness$nb_sej_0_nuit), "pas ambu", "ambu")
#endofiness$Ambu <- as.factor(endofiness$Ambu)
```

b. Utilisez les fonctions *table* et *prop.table()* pour obtenir le dénombrement et la proportion des établissements au-dessus de la DMS nationale (variable *Top*) selon la présence ou nom d'une activité ambulatoire pour l'acte.
```{r II3b}
endofiness$Top <- factor(endofiness$Top, levels=c(0,1),
                            labels=c("dms", "sup dms"))
tabTopAmbu <- table("Dépassement"=endofiness$Top,
                    "Ambulatoire"=endofiness$Ambu)
tabTopAmbu
prop.table(tabTopAmbu, 1)*100
```


## III. Statistiques inferentielles 

### 1. Analyses univariées

a. Réalisez un test de Chi2 ou un test Exact de Fisher pour tester l'hypothèse d'indépendence entre dépassement de la DMS nationale et la pratique de cette intervention en ambulatoire.

```{r III1a}
chisq.test(tabTopAmbu)
chisq.test(endofiness$Top, endofiness$Ambu)

fisher.test(tabTopAmbu)
fisher.test(endofiness$Top, endofiness$Ambu)
```

Vous demandez si la DMS des établissements est fonction de l'activité *nb_actes*?

b. Créer la variable binaire *nbactes_eleve* sur la base de la médiane de la distribution des *nb_actes* des établissements.
```{r III1b}
summary(endofiness$nb_actes)
med_acte <- median(endofiness$nb_actes)
endofiness$nbactes_eleve <- ifelse(endofiness$nb_actes > median(endofiness$nb_actes), 1, 0)
#endofiness$nbactes_eleve <- ifelse(endo$nb_actes > med_acte, 1, 0)
#endofiness$nbactes_eleve <- ifelse(endo$nb_actes > statdesc["Median"], 1, 0)
```

c. Calculer les indicateurs statistiques usuels pour la DMS selon la variable *nbactes_eleve*.
```{r III1c}
by(endofiness$dms_globale, endofiness$nbactes_eleve, ci)
```

d. Tester l'hypothèse de l'indépendence entre la DMS et un nombre d'actes élevés avec le test statistique adapté. Interpréter les résultats.
```{r III1d}
by(endofiness$dms_globale, endofiness$nbactes_eleve, shapiro.test)
wilcox.test(endofiness$dms_globale ~ endofiness$nbactes_eleve)
```

### 2. ANOVA and Co

Vous vous interrogez ensuite sur l'existence de différences de DMS entre établissements aux modes de financements différents.

a. Calculez la moyenne des DMS par mode de financements.
```{r III2a}
by(endofiness$dms_globale,  endofiness$mft, mean)
```

b. Appliquez le test statistique adapté pour explorer l'hypothèse d'une indépendence entre mode de financement et DMS.
```{r III2b}
# Analyse non paramétrique
kruskal.test(dms_globale ~ mft, data=endofiness)
boxplot(dms_globale ~ mft, data=endofiness)

# ANOVA -  Tukey HSD test même si méthodologiquement très limite
aovmft <- aov(dms_globale ~ mft, data=endofiness)

# vérification a posteriori de la validité de l'ANOVA
plot(aovmft)
summary(aovmft)
TukeyHSD(aovmft)
```

```{r III2b bis, echo=F}
# Si on retire les indterminés
endofiness2 <- endofiness %>% filter(mft !="indéterminé")
levels(endofiness2$mft)[4] <- NA

# Analyse non paramétrique
kruskal.test(dms_globale ~ mft, data=endofiness2)
boxplot(dms_globale ~ mft, data=endofiness2)

# ANOVA -  Tukey HSD test même si méthodologiquement très limite
aovmft <- aov(dms_globale ~ mft, data=endofiness2)

summary(aovmft)
TukeyHSD(aovmft)
```


### 3. Régressions

A partir de vos données uniquement, vous chercher ensuite à expliquer les raisons possibles d'un dépassement de la DMS nationale.

a. Utilisez la méthode *glm()* pour réaliser une régression logistique et explorer les possibles liens entre DMS au dessus de la DMS nationale (variable *Top*) et les variables *nb_actes*, *mft*, *Ambu*.
```{r III3a}
## Changement de catégorie de référence pour la variable mft
#endofiness$mft <- relevel(endofiness$mft, ref="privé")
m1 <- glm(Top ~  nb_actes + mft + Ambu, data=endofiness, family = binomial())
summary(m1)
```

b. Utilisez la fonction *logistic.display()* de la libary *epiDisplay* pour un affichage synthetique des OR.
```{r III3b}
logistic.display(m1, simplified = T)
```


## IV. Représentations graphiques et cartes

**R** dispose de nombreuses fonctionnalités graphiques de base mais la libraire *ggplot2* s'impose aujourd'hui grâce à l'optimisation des paramètres pour un respect des règles du domaine de la visualusation.

### 1. Graphiques 

a. Utilisez la fonction *boxplot()* pour représenter les distributions des DMS par région avec des boîtes à moustaches 
```{r IV1a, message=FALSE}
boxplot(endo$dms_globale ~ endo$reg, xlab="région", ylab="DMS (en jours)")
```

b. Utilisez la library *ggplot2* fonction et la syntaxe graphique incluant *geom_boxplot()* pour représenter les distributions des DMS par région avec des boîtes à moustaches 
```{r IV1b, message=FALSE}
library(ggplot2)
ggplot(endo, aes(as.factor(reg),dms_globale)) + 
  geom_boxplot(aes(group=reg)) + xlab("Regions") + ylab("DMS (jours)")
```


c. Représentez le nombre d'actes en fonction de la DMS avec la syntaxe graphique incluant *geom_point()*
```{r IV1c}
ggplot(endo, aes(x=nb_actes,  y=dms_globale)) + geom_point()
```


d. Représentez le nombre d'actes en fonction de la DMS et colorez les points selon les statuts juridiques
```{r IV1d}
ggplot(endofiness, aes(x=nb_actes,  y=dms_globale, colour=mft))+ geom_point()
```

e. Utilisez une représentation en boîtes à moustaches pour représenter les distributions des DMS par région et par mode de financement en utilisant la syntaxe *facet_wrap()*
```{r IV1e}
p <- ggplot(endofiness, aes(y=dms_globale, x=reg)) + geom_boxplot(aes(group=reg)) 
p + facet_wrap(.~ mft)


p <- ggplot(endofiness, aes(y=dms_globale, x=mft)) + geom_boxplot(aes(group=mft)) 
p + facet_wrap(.~ reg) +  
  theme(axis.text.x = element_text(angle = 45))
```

e. Représentez les distributions des DMS par mode de financement en utilisant *geom_density()*
```{r IV1f}
ggplot(endofiness, aes(dms_globale, group=as.factor(mft))) + 
  geom_density(aes(fill=mft, alpha = 0.5))
```

Extra: Diagramme en barre de la répartition des établissements selon leur mode  de financement
```{r barplot }
library(scales)  # pour l'échelle en pourcentage
prop_mft<- endofiness %>% count(mft) %>% mutate(perc= n/nrow(endofiness))
ggplot(prop_mft, aes(x = mft, y = perc)) + geom_bar(stat = "identity")+ scale_y_continuous(labels=scales::percent) 
```


### 2. Cartes

Vous souhaitez représenter les DMS par région.

a. Calculez la moyenne des DMS par département et stocker le résultat sous la forme du data.frame du nom de *dmsdep*
```{r IV2a}
endofiness$dep <- factor(endofiness$dep)
dmsdep <-  by(endofiness$dms_globale, endofiness$dep, mean, na.rm=T)
dmsdep <- as.vector(dmsdep)
dmsdep <- data.frame("dep"=levels(endofiness$dep), "dms"=dmsdep)
# Avec dplyr
dmsdep <- endofiness %>% group_by(dep) %>% summarise("dms" = mean(dms_globale, na.rm=T))
```

Pour construire une carte vous devez obtenir les coordonnées géographiques. Vous utilisez les library *ggmap* et *maps*.

b. Installer et charger ces library dans R puis avec la fonction *map_data()* charger la carte de France dans un objet R nommé *france*
```{r IV2b}
library(ggmap)
library(maps)
france <- map_data("france")
```

c. Vous avez besoin de la correspondance entre les numéros de départements et leurs libellés disponibles dans le fichier *dep2reg.csv*. Lire le fichier dans R et nommer votre objet *dep2reg*.
```{r IV2c}
dep2reg <- read.csv("dep2reg.csv", header=T, sep=",")
```

d. Effectuer les jointures entre les tables *dmsdep* et *dep2reg* puis avec la table *france* pour créer l'objet *dmsdep2map*
```{r IV2d}
dmsdep <-  merge(dmsdep, dep2reg, by ="dep", all.y=T)
dmsdep2map <- merge(france, dmsdep, by.x="region", by.y="label_dep", all.x=T)
```

e. Executer le code ci-dessous et commenter les résultats
```{r IV2e, echo=TRUE, eval=FALSE}
dmsdep2map <- dmsdep2map[order(dmsdep2map$order), ]
ggplot(data = dmsdep2map) + 
   geom_polygon(aes(x = long, y = lat, fill = dms, group = group)) + 
  scale_fill_gradientn(colours =heat.colors(7, alpha=0.8, rev = T))
   coord_fixed(1.3)
```

